【裁判字號】    97,台上,709
【裁判日期】    970221
【裁判案由】    殺人未遂
【裁判全文】
最高法院刑事判決              九十七年度台上字第七○九號
上  訴  人  台灣高等法院台南分院檢察署檢察官
被      告  甲○○
選任辯護人  劉志卿律師
            藍庭光律師
上列上訴人因被告殺人未遂案件，不服台灣高等法院台南分院中
華民國九十四年三月二十二日第二審判決（九十三年度上訴字第
三○八號，起訴案號：台灣雲林地方法院檢察署八十九年度偵字
第二三五三號），提起上訴，本院判決如下：
    主  文
原判決撤銷，發回台灣高等法院台南分院。
    理  由
本件原判決以公訴意旨略以：(一)第一審通緝中之林延信於民國八
十九年五月十一日凌晨，在雲林縣斗六市○○路三七三號乙○○
所經營之「留笑茶看泡沫紅茶店」，因商討賭債之事與乙○○發
生嚴重口角，林延信心生不滿，萌生殺害乙○○之犯意，於同日
前往高雄縣某廢棄養鹿場，取出綽號「明輝」男子（已死亡）所
持有而寄藏在該處之德製九○手槍一支及子彈十發，未經許可而
持有，以供殺害乙○○之用。(二)嗣林延信為達殺害乙○○（起訴
書誤載為甲○○）之目的，於翌（十二）日凌晨二時許，攜帶前
開制式手槍及子彈，在雲林縣斗六市○○路○段四六七號張裕豐
所經營之「聽友卡拉ＯＫ俱樂部」，搭乘「兆豐計程車行」司機
王銘旭所駕駛之計程車，前往「留笑茶看泡沫紅茶店」。迨抵達
該處後，見乙○○與王莊瓊、陳泰州、林秀美同坐在該店靠長春
路第三面玻璃之五號桌，即基於殺害乙○○之犯意暨在場其他人
縱然死亡亦不違反其本意之準故意，持上開制式手槍，先朝該有
人所在之「留笑茶看泡沫紅茶店」靠長春路之第一片玻璃開槍射
擊第一發子彈，再行走至該店靠長春路之第三片玻璃，朝該片玻
璃即乙○○等四人座位處，連續射擊六發子彈，致該紅茶店之玻
璃彈孔累累，乙○○之左手臂、右耳、左頸、背部等處及王莊瓊
之左肩胛骨均遭子彈射傷。嗣林延信即沿長春路，左轉北平路逃
逸。(三)數分鐘後，林延信在北平路途中，適遇被告甲○○駕駛Ｃ
六－八三一○號自用小客車，沿北平路之對向車道而來，欲前往
「留笑茶看泡沫紅茶店」與乙○○、陳泰州討論賭債問題。因被
告於日前，亦因賭債之事與乙○○發生糾紛，二人即基於共同殺
人之犯意聯絡，由被告駕駛自用小客車搭載林延信，由北平路右
轉，往長春路行駛，待返抵「留笑茶看泡沫紅茶店」時，林延信
隨即打開座位旁之車窗（起訴書載為天窗），復接續先前殺人之
準故意，持前開手槍朝該有人所在之「留笑茶看泡沫紅茶店」靠
長春路部分，連續開槍射擊四發子彈（於第一審更正為三發），
致該紅茶店之玻璃、走廊木板隔間遭子彈射穿，留有彈孔（毀損
部分未據告訴）。至八十九年六月四日晚間八時許，林延信在高
雄市○○路之交流道，主動向警察投案，並交出前開手槍一支。
因認被告與林延信共同涉有刑法第二百七十一條第一項、第二項
之殺人未遂罪嫌（原判決另記載，檢察官於九十三年一月五日第
一審之審判期日，擴張共同持有槍彈，違反槍砲彈藥刀械管制條
例第七條第四項、第十二條第四項之持有槍彈罪嫌）等情。但經
審理結果，認為不能證明被告犯罪，因而撤銷第一審科刑之判決
，改判諭知被告無罪，固非無見（按：本件依起訴書記載，並起
訴被告明知林延信已觸犯刑罰，竟意圖使林延信隱避，免於刑事
處罰，而迅速駕駛自用小客車搭載林延信逃逸，因認被告另涉有
刑法第一百六十四條第一項之隱避犯人罪嫌，所犯殺人未遂、隱
避犯人二罪之間，有方法結果之牽連關係，請依牽連犯規定，從
一重處斷等情）。
惟查：(一)、提起上訴，應以上訴書狀提出於原審法院為之。又文
書由非公務員制作（製作）者，應記載年、月、日並簽名。其非
自作者，應由本人簽名，不能簽名者，應使他人代書姓名，由本
人蓋章或按指印，刑事訴訟法第三百五十條第一項、第五十三條
定有明文。本件被告於第一審法院判決有罪後，不服該判決，係
由藍庭光律師代為製作上訴狀（上訴人為被告甲○○），上訴於
第二審法院。惟被告並未依上開規定在上訴狀簽名、蓋章或按指
印，而藍庭光律師復未表明係依刑事訴訟法第三百四十六條規定
為被告之利益而上訴（見原審卷第四頁），則被告在第二審上訴
之程式，是否有欠缺？應否定期命補正？原審未予斟酌，即遽為
實體判決，自有未合。(二)、檢察官就被告之全部犯罪事實以實質
上或裁判上一罪起訴者，因其刑罰權單一，在審判上為一不可分
割之單一訴訟客體，法院自應就全部犯罪事實予以合一審判，以
一判決終結之，如僅就其中一部分加以審認，而置其他部分於不
論，即屬刑事訴訟法第三百七十九條第十二款所稱「已受請求之
事項未予判決」之違法；此與可分之數罪如有漏判，仍可補判之
情形，迥然有別（本院八十八年台上字第四三八二號判例參照）
。本件依第一審檢察官起訴之事實，係認：被告所涉犯「殺人未
遂」與「隱避犯人」二罪之間，有牽連犯關係，依裁判上一罪起
訴。嗣經第一審審理結果，認定「殺人未遂」部分成立犯罪，而
為有罪之判決，但關於被告被訴「隱避犯人」部分，則未予裁判
，已有已受請求之事項未予判決之情形（此時第一審法院，已不
能另就「隱避犯人」部分，再為有罪或無罪之判決）。而刑事訴
訟法第三百四十八條第二項規定：對於判決之一部上訴者，其有
關係之部分，視為亦已上訴。所謂有關係之部分，係指判決之各
部分在審判上無從分割，因一部上訴而其全部必受影響者而言，
凡有審判不可分之關係者，均屬之。從而本件被告對於「殺人未
遂」之有罪判決，提起第二審上訴時，檢察官依裁判上一罪關係
起訴之「隱避犯人」部分，依前揭規定即視為亦已上訴。而案件
是否已經起訴或上訴，應以起訴或上訴時為準，被告對於「殺人
未遂」有罪判決之第二審上訴，其效力既及於被訴「隱避犯人」
部分，第二審法院自應就已經上訴之範圍為裁判。乃原判決說明
：「公訴人另起訴被告涉犯刑法第一百四十六條（應係第一百六
十四條之誤，另漏載第一項）隱匿犯人罪部分，因原審（指第一
審）法院未予審理判決，本院（指原審）就該部分自不得予以審
理」云云（見原判決第十六頁第二十七行至第二十九行），其法
律見解，自屬違誤。再者，被告被訴「隱避犯人」部分，原審尚
未裁判，倘該部分成立犯罪時，「殺人未遂」部分縱不成立犯罪
，亦僅能於理由說明不另為無罪之諭知，不能於主文諭知無罪，
故「殺人未遂」部分，猶不能於此時單獨裁判或單獨確定（至於
第一審檢察官，雖於審判期日向第一審法院表示：「被告甲○○
有隱避人犯，今日我們不主張，我們減縮，不再主張」等語《見
第一審卷第二宗第五十五頁》，但該陳述並不發生消滅訴訟繫屬
之效力，併此指明）。(三)、裁判上一罪案件，檢察官僅就其中一
部事實起訴者，經法院審理結果，如認為均成立犯罪時，依刑事
訴訟法第二百六十七條規定，其效力及於全部，法院應就全部犯
罪事實為審判，此為起訴效力之擴張。倘該案件經法院審理結果
，認為起訴部分不成立犯罪時，即與未經起訴之其他事實，不發
生一部與全部之關係，依同法第二百六十八條規定，法院不得就
未經起訴之其他事實為審判。本件依第一審檢察官起訴書記載，
僅就被告涉嫌殺人未遂（及隱避犯人）部分提起公訴，至於被告
是否持有手槍、子彈，不在起訴範圍。於此情形，必須殺人未遂
、持有槍彈均成立犯罪，且二罪之間有裁判上一罪關係時，法院
始能就持有槍彈部分加以審判。倘起訴之殺人未遂不成立犯罪時
，法院即不得就未經起訴之持有槍彈部分為審判。第一審檢察官
雖於審判中向第一審法院陳述：「甲○○（即被告）的部分，就
起訴書所載內容，『擴張』跟林延信共同持有槍彈」（見第一審
卷第二宗第十二頁背面）。然而所謂「擴張」，必須合於前述刑
事訴訟法第二百六十七條所規定，一部起訴，其效力及於全部，
始發生「擴張」之問題，此與數罪關係，另依同法第二百六十五
條規定追加起訴之情形有別。原審對於檢察官所起訴之殺人未遂
部分，既判決無罪，則未經起訴或追加起訴之持有槍彈部分，即
不發生起訴效力「擴張」之問題。乃原判決認為起訴範圍，已「
『擴張』共同持有槍彈，違反槍砲彈藥刀械管制條例第七條第四
項、第十二條第四項持有槍彈罪」，並就被告被訴殺人未遂部分
及所謂「擴張」之持有槍彈部分，均判決無罪（見原判決第二頁
第二十八行至第三頁第一行、第十五頁第十九行至第十六頁第四
行），其中關於持有槍彈部分，自有未受請求之事項予以判決之
違法。以上或為檢察官上訴意旨指摘所及，或為本院得依職權調
查之事項，應認原判決有撤銷發回更審之原因。
據上論結，應依刑事訴訟法第三百九十七條、第四百零一條，判
決如主文。
中    華    民    國  九十七  年    二    月  二十一  日
                      最高法院刑事第九庭
                          審判長法官  謝  俊  雄
                                法官  陳  世  雄
                                法官  魏  新  和
                                法官  吳  信  銘
                                法官  徐  昌  錦
      本件正本證明與原本無異
                                      書  記  官
中    華    民    國  九十七  年    二    月  二十六  日
                                                      Ｋ


司法院資訊處製作；財團法人民間司法改革基金會備份。
